【裁判字號】    91,訴,532
【裁判日期】    920731
【裁判案由】    清償借款
【裁判全文】
臺灣新竹地方法院民事判決  九十一年度訴字第五三二號
    原      告  乙○
    訴訟代理人  甲○○
    被      告  丙○○
    訴訟代理人  林思銘律師
                洪桂如律師
    複代理人    劉雅萍律師
                戊○○      住.
    被      告  丁○○      住.
右當事人間請求清償借款事件，本院判決如左：
    主      文
原告之訴及假執行之聲請均駁回。
訴訟費用由原告負擔。
    事      實
甲、原告方面：
一、聲明：
（一）被告應連帶給付原告新台幣（下同）肆佰玖拾貳萬元，及自民國八十七年九月
      十七日起至清償日止，按年息百分之十九點二五計算之利息。
（二）願供擔保請准宣告假執行。
二、陳述：
（一）緣被告與訴外人禾陸建設股份有限公司（下稱禾陸公司）、賴鵬程等七人共同
      簽發面額一千三百五十萬元、發票日為八十三年八月三十一日、到期日為八十
      六年十二月一日之本票一紙（下稱系爭本票），持向訴外人昭信股份有限公司
      （下稱昭信公司）共同借款一千三百五十萬元，利息則按年利率百分之十九點
      二五計算。系爭本票屆期時，被告與其他借款人尚積欠昭信公司四百九十二萬
      元及約定利息未予清償，經執票人昭信公司持向台灣台北地方法院聲請取得八
      十六年度票字第二六一八六號本票裁定及確定證明，並於八十八年十二月三十
      日持該本票裁定為執行名義，就台灣台北地方法院八十七年度執字第三二五八
      號（按債權人誠泰商業股份有限公司與債務人即禾陸公司法定代理人賴鵬程間
      拍賣抵押物）強制執行事件聲明參與分配，而受償七十四萬七千七百三十一元
      。又上開本票裁定主文載明：持票人昭信公司得就四百九十二萬及自八十六年
      十二月一日起至清償日止按年利率百分之十九點二五計算利息範圍內強制執行
      ，可計算出每年利息為九十四萬七千一百元（0000000x19.25%=947100），每
      日利息為二千五百九十四元（947100÷365=2594，元以下不計入），昭信公司
      所受償之七十四萬七千七百三十一元，依法可抵充二百八十九日之利息（
      747731÷2594=289，元以下無條件進位），即自八十六年十二月一日起至八十
      七年九月十六日止之利息（30+31+28+31+ 30+31+30+31+31+16=289），故而被
      告及其他共同借款人尚積欠昭信公司本金四百九十二萬元及自八十七年九月十
      七日起按年息百分之十九點二五計算之利息。嗣原告於九十年八月八日以現金
      三百萬元，受讓昭信公司上開未受償之借款四百九十二萬元本息、系爭本票、
      本票裁定及確定證明正本，並以本件起訴狀繕本送達被告為債權讓與之通知，
      是昭信公司將上開債權讓與原告之效力及於被告。
（二）先位主張：被告為共同借款之主債務人
    １、原告持上開本票裁定為執行名義，聲請拍賣被告所有不動產（本院九十年度
        執字第五七四一號），被告丙○○竟以本票請求權已逾三年時效而拒絕給付
        為由，向本院提出九十年度訴字第八五七號債務人異議之訴。縱認被告所辯
        票據請求權因時效而消滅，系爭本票仍不失為被告因借款所簽立之「共同借
        款憑證」，而被告既在系爭本票上共同簽名發票，顯係被告願就本票上所示
        借款本息各負全部清償責任之明示意思表示。再者，被告丙○○於九十年度
        訴字第八五七號債務人異議之訴所提民事言詞辯論狀事實及理由欄第四項中
        自承系爭本票為被告與訴外人即其他共同發票人所簽立持向昭信公司共同借
        款之本票，亦自承其提供土地作為共同借款之擔保，而該共同借款之用途，
        係為建造被告二人房屋等語，是被告與昭信公司確實存有借貸關係，昭信公
        司既對被告存有借款債權，且依法將債權讓與原告，原告自得本於借貸關係
        ，爰依民法第二百七十二條第一項、第四百七十四條第一項、二百七十三條
        、第四百七十七條、第四百七十八條之規定，請求被告連帶清償上開共同借
        款本息予原告。
    ２、又被告二人與禾陸公司等共七人共同簽發系爭本票時，並未填載到期日，係
        另立授權書授權昭信公司自行填載本票到期日以行使票據權利，亦即共同授
        權昭信公司決定收回借款之期日，昭信公司填載到期日權源則為對七位共同
        發票人之共同借款債權。被告既共同授權昭信公司決定收回共同借款期日，
        益徵系爭本票確為共同借款之憑證，被告二人確為共同借款人。況本院於另
        案九十二年度訴字第八五七號判決中，亦認定被告為系爭本票之共同發票人
        而非保證人，是以被告確為共同借款之主債務人無誤。
    ３、依被告丙○○於九十一年十二月二十七日提出答辯四狀第一項理由末段載明
        ：「請原告舉證證明有移轉借貸金額予債務人（即禾陸公司）之事實」，此
        段被告要原告舉證證明昭信公司確有交付系爭本票票面金額之消費借貸款予
        禾陸公司之主張，已自認禾陸公司為被告向昭信公司借款之共同借款人，因
        此昭信公司對禾陸公司交付借款亦等同對被告之交付借款。
（三）備位主張：被告為上開借款本息之連帶保證人
    系爭本票之七位共同發票人與昭信公司間，另立有前開借款連帶保證人之保證書
    ，是被告仍應負連帶清償責任。原告本於借款、連帶保證之法律關係，爰依民法
    第二百七十三條、第四百七十四條、第四百七十七條、第四百七十八條之規定，
    請求被告依其連帶保證責任連帶清償如訴之聲明第一項所示之借款本息。
（四）證人廖勝賢於九十一年十月八日庭呈之二份附條件買賣契約書雖形式上名為「
      買賣」，實則為借貸契約：
    １、因原債權人昭信公司依法不得經營銀行放款業務所巧立名目簽立之借款契約
        ，故證人廖勝賢庭呈之二份附條件買賣契約書雖形式上名為「買賣」，實則
        為借貸契約，而被告於該二份契約之連帶保證人欄位簽名，顯係被告願就借
        款本息各負全部清償責任之明示意思表示。再者，昭信公司亦非經營鋼筋等
        建材買賣之公司，豈有建材可資出售，巧立附條件買賣契約書之名義並非交
        付鋼筋等商品予買方即禾陸公司，而係交付現金貸與借方禾陸公司之借貸關
        係，此為被告擔任該附條件買賣契約而實為借貸契約之連帶保證人所明知之
        事實，卻故以禾陸公司無須買入鋼筋為辯，所辯不足採。
    ２、被告既於答辯二狀自認「八十三年六月禾陸建設公司合建案之資金周轉不足
        ，乃商得地主即被告等人之同意將土地持向昭信公司押借一千三百五十萬元
        」之情，事後竟矛盾辯稱「上開合建案至八十三年六月時，已幾乎興建完成
        ，是依常理，禾陸公司豈會再向昭信公司簽訂購買鋼筋之附條件買賣契約書
        ，並由被告擔任連帶保證人，職故，上開附條件買賣契約書之真正性，顯有
        疑義云云」等語，查系爭借款本票之發票日為八十三年八月三十一日，此八
        十三年六月之後之發票日期已足證前開二份附條件買賣契約書實際為借貸款
        契約，故被告為卸其借款連帶保證人之責任而故意質疑其真正性之說詞，不
        足採信。
    ３、又昭信公司與被告、禾陸公司等七人間僅存在一筆一千三百五十萬之消費借
        貸款，因禾陸公司尚未對昭信公司清償，雙方約定昭信公司先行出具債務全
        部清償證明書供禾陸公司塗銷抵押權登記，使得禾陸公司得以該土地另向銀
        行抵押借款，故雙方另簽訂第二份附條件買賣契約書，以為保障，此可由清
        償證明書時間是介在二份附條件買賣契約書間可證，故而雙方實質上存在一
        筆借款，且被告、禾陸公司等債務人尚未清償。
三、就被告抗辯所為主張：
（一）被告提出「債務全部清償證明書」，辯稱已於八十四年九月十九日清償共同借
      款而塗銷抵押權云云，惟查：
    １、「該債務全部清償證明書」僅係昭信公司受償部分債權時，為配合被告等共
        同借款人向銀行設定第一順位抵押權之貸款，俾便清償昭信公司借款而所為
        便宜措施，此為商場所常見，被告等並非真正清償債務，被告執債務全部清
        償證明書為辯，實無理由。
    ２、訴外人昭信公司持系爭本票聲請本票裁定，嗣於八十八年十二月三十日持本
        票裁定，就台灣台北地方法院八十七年度執字第三二五八號（按債權人誠泰
        商業股份有限公司與債務人即禾陸公司法定代理人賴鵬程間拍賣抵押物）強
        制執行事件聲明參與分配，而受償七十四萬七千七百三十一元，被告均未提
        出異議，亦未為清償之抗辯，顯見被告尚未清償共同借款四百九十二萬元本
        息。
    ３、如被告所辯其於八十四年九月十九日已清償，何以仍出具授權書授權昭信公
        司填載系爭本票到期日？又何以清償借款時未取回系爭本票及授權書？是以
        被告未取回系爭本票，且昭信公司參與分配時未聲明異議，均為被告並未清
        償系爭借款之證據。
（二）被告辯稱：向昭信公司借款者為禾陸公司，被告二人僅係抵押義務人云云，然
      查：抵押權設定契約之訂定，原在於抵押權得以行使以便求償債務為已足，並
      非必須於抵押權設定契約書上列出全部「共同借款人」及「連帶保證人」之名
      。又被告既已自承是禾陸公司一人所簽立之借款憑證，然而該禾陸公司一人之
      借款憑證，何須其餘六人共同簽發系爭本票，甚而共同立下授權書？足認系爭
      本票確系被告二人與禾陸公司等五人共同借款憑證，並非禾陸公司一人所為借
      款之憑證。
（三）被告丙○○於九十一年八月十三日答辯一狀內，並未否認昭信公司業將系爭本
      票上所載借款交付予禾陸公司，然係以該借款已於八十四年九月十九日清償完
      畢為辯，參以證人即昭信公司員工廖勝賢於九十一年十月八日到院證述交付借
      款之情，又昭信公司對於共同借款人之一禾陸公司為借款之交付，效力及於共
      同借款人全體，被告事後否認交付借款之情，應無理由。
（四）雖被告以上開附條件買賣契約第十二條約定而為管轄權抗辯云云，查原告並非
      該契約之當事人，不受第十二條合意管轄之拘束，再者，該二份契約書僅係被
      告共同借款之證據，本件係爭訟共同借款事實，自不受證據上所為合意管轄之
      拘束，而被告居住在本院轄區，本院依法有管轄權。
四、證據：提出系爭本票、台灣台北地方法院八十六年度票字第二六一八六號本票裁
    定及確定證明、昭信公司債權移轉證明書、九十年度執字第五七四一號聲請狀、
    被告丙○○於九十年度訴字第八五七號提出民事言詞辯論狀、台灣台北地方法院
    民事執行處八十八年十二月十八日北院文八十七年民執玄字第三二五八號通知、
    授權書等件為證。並聲請訊問證人昭信公司法定代理人紀聰惠。
乙、被告丙○○方面：
一、聲明：
（一）請求駁回原告之訴及假執行之聲請。
（二）如受不利之判決，願供擔保請准宣告免為假執行。
二、陳述：
（一）系爭本票並非本件消費借貸契約之借款憑證：
    查本票為文義證券及無因證券，不能僅以面票之簽發及交付，證明有借貸之事實
    （最高法院八十二年台上字第一○六一號判決參照）；是原告主張：「當被告等
    七人共同簽發系爭本票作為共同借款憑證交付予昭信公司，而昭信公司以票面金
    額之款項交付予共同借款人之一之禾陸建設股份有限公司時，被告等七人和昭信
    公司間以系爭本票票面金額為交易標的之消費借貸契約即為有效成立」云云，難
    謂有理；再者，民法第四百七十四條規定，稱消費借貸者，須以當事人一方移轉
    金錢或其他代替物之所有權於他方為其要件，是債務人如否認消費借貸債權之存
    在，依舉證責任分配之原則，自應由債權人舉證證明確有「移轉金錢或其他代替
    物之所有權於他方」之事實，退步言之，縱認系爭本票為本件消費借貸契約之借
    款憑證，原告應舉證證明有移轉借貸金額予債務人即禾陸公司之事實。
（二）另，本件系爭消費借貸契約之債務人應為訴外人禾陸公司，亦經證人廖勝賢於
      九十一年十月八日庭訊時證稱無訛，是被告既非系爭消費借貸契約之債務人，
      原告依據民法第四百七十七條及第四百七十八條請求被告償還借款，要屬無據
      。
（三）證人廖聖賢於九十一年十月八日庭呈之二份附條件買賣契約書部分：
    １、依上開附條件買賣契約書第十二條約定：有關本契約之爭執訴訟，雙方及連
        帶保證人同意以臺北地方法院為管轄法院，因此就有關上開二份附條件買賣
        契約書之爭訟，自應以臺北地方法院為管轄法院，本院應無管轄權。
    ２、縱認有管轄權，因八十三年六月訴外人禾陸公司因合建案之資金週轉不足，
        乃商得地主即被告等人之同意，持坐落於新竹市○○段○○段一二五、一二
        五之一六、一二五之二三、一二五之二四、一二五之三七、一二五之三六地
        號等六筆土地（下稱系爭土地）設定本金最高限額一千五百萬元之抵押權，
        俾向昭信公司借款一千三百五十萬元，而上開合建案至八十三年六月時，建
        物之機械房、室內隔間、鋁窗安裝及室內粉刷皆已施工完畢，是按照常理，
        禾陸公司實不可能再向昭信公司簽訂購買鋼筋之附條件買賣契約書，並由被
        告擔任連帶保證人；再者，上開二份附條件買賣契約書之日期，皆是用印章
        加以蓋上，此舉亦有悖於一般交易習慣，是被告否認二份附條件買賣契約書
        之真正性，原告舉證證明其為真正。
    ３、縱認上開附條件買賣契約書為真正，惟因原告係本於消費借貸之法律關係訴
        請被告清償債務，而非主張買賣關係，原告竟以附條件買賣契約書為憑，是
        該附條件買賣契約書與本件清償借款之法律關係無涉。再依修正前之公司法
        第十五條第二項規定，公司之資金不得貸與股東或任何他人；經查原告於九
        十一年十二月三日民事理由續狀中自認：「因款項貸與人昭信公司依法不得
        經營銀行放款業務所巧立名目簽立之借貸契約。昭信公司並非經營鋼筋等建
        材買賣之公司，豈有建材可資出售，巧立附條件買賣契約書之名義並非交付
        「鋼筋」等商品予買方禾陸建設公司，而是交付現款貸與借方禾陸公司」云
        云，可知昭信公司上揭借貸之行為，顯係以附條件買賣契約之迂迴方法達成
        修正前公司法第十五條第二項禁止之規定，該脫法行為，依據民法第七十一
        條之規定，應屬無效。
（四）證人廖勝賢證稱：「被證一（即債務全部清償證明書）只是為了配合塗銷部分
      抵押權，實際上債權並未全部清償」云云，然依經驗法則，抵押權塗銷之證明
      ，即是表示該筆抵押權所供擔保之債務已清償完畢，何況債務全部清償證明書
      明白記載「債務業已全部清償」之字樣；退步言之，若當時債權未全部清償完
      畢，為何債權人昭信公司會同意抵押權人（即被告等人）去塗銷抵押權，此與
      常理顯有不符，是足徵證人廖勝賢所云之債權並未全部清償一語，並不足採信
      。
（五）再退萬步言，縱認上揭附條件買賣契約為真正並為借款憑證之一種，被告亦應
      免除連帶保證人之責任：
      按債權人拋棄為其債權擔保之物權者，保證人就債權人所拋棄權利之限度內，
      免其責任，民法第七百五十一條定有明文，查禾陸公司於八十三年間向昭信公
      司所借款項，業於八十四年九月十九日清償完畢，並經昭信公司同意塗銷系爭
      土地上所設定之最高限額抵押權，此有昭信公司出具之「債務全部清償証明書
      」及抵押權塗銷證明書可稽；此外，證人廖聖賢於九十一年十月八日庭訊時亦
      證稱：「昭信公司出具之『債務全部清償証明書』為真正，又本件債務有數筆
      擔保品，而禾陸公司逐次清償，所以我們塗銷其中一筆抵押權」，由此可知，
      債權人昭信公司確實已拋棄為其債權擔保之物權，是被告既係提供土地，為債
      務人禾陸公司設定本金最高限額一千五百萬元抵押權予債權人昭信公司之物上
      保證人，而債權人昭信公司既同意塗銷上揭最高限額抵押權，職故，揆諸上揭
      民法第七百五十一條之規定，債權人昭信公司拋棄為其債權擔保之物權者，被
      告等依據附條件買賣契約所負之連帶保證人之責任，於債權人昭信公司拋棄權
      利之限度內（即一千五百萬元），自應免除保證責任。
三、證據：提出合建契約書、合建大樓之施工進度、債務全部清償證明書、抵押權塗
    銷證明書等件為證。
丙、被告丁○○經合法通知，未於言詞辯論期日到場，復未提出書狀作何答辯。
丁、本院依職權調取本院九十年度訴字八五七號卷宗；及依職權向新竹市地政事務所
    調取該所八十三年收件第一八五七四號抵押權設定登記申請書、塗銷抵押權登記
    申請書等。
    理      由
甲、程序部分：
一、按訴訟，由被告住所地之法院管轄，民事訴訟法第一條第一項定有明文，查本件
    被告之住所地均在新竹市，本院就本件訴訟自有管轄權，合先敘明。雖被告援引
    證人廖勝賢所提出附條件買賣契約第十二條約定而為管轄權抗辯云云，惟查，本
    件原告起訴時係以系爭本票為據請求被告連帶清償借款，徵諸首揭法條規定，本
    院自有管轄權，嗣證人於訴訟進行中提出附條件買賣契約，其上固有合意以台灣
    台北地方法院為第一審管轄法院，並經原告援引為有利證據，然此無足影響本院
    於起訴時已恆定之合法管轄權，是被告所辯，不予採酌。
二、本件被告丁○○經合法通知，未於言詞辯論期日到場，核無民事訴訟法第三百八
    十六條所列各款情形，爰依原告之聲請，由其一造辯論而為判決。
三、按訴狀送達後，原告不得將原訴變更或追加他訴，但擴張或減縮應受判決事項之
    聲明者，不在此限；又被告於訴之變更或追加無異議，而為本案之言詞辯論者，
    視為同意變更或追加，民事訴訟法第二百五十五條第一項第三款、第二項各定有
    明文。查本件原告起訴時，主張被告為共同債務人，請求被告連帶清償借款四百
    九十二萬元及自八十六年十二月一日起算約定利息，嗣於訴訟進行中，改為先位
    主張被告為共同債務人，備位主張被告為連帶保證人，且改請求被告連帶清償借
    款四百九十二萬元及自八十七年九月十七日起算約定利息，就原告追加備位主張
    部分，被告無異議，而為本案之言詞辯論，另就原告減縮利息部分，核屬減縮應
    受判決事項之聲明，徵諸上開之規定，於法相合，均予准許。
乙、得心證理由：
一、原告主張：（一）先位主張：被告與訴外人禾陸公司等共七人，持系爭本票向訴
    外人昭信公司共同借款一千三百五十萬元，約定利率以年息百分之十九點二五計
    算，債務人屆期尚積欠昭信公司四百九十二萬元及約定利息未予清償，經執票人
    昭信公司持向台灣台北地方法院聲請取得八十六年度票字第二六一八六號本票裁
    定及確定證明，並於八十八年十二月三十日持該本票裁定為執行名義，就台灣台
    北地方法院八十七年度執字第三二五八號（按債權人誠泰商業股份有限公司與債
    務人即禾陸公司法定代理人賴鵬程間拍賣抵押物）強制執行事件聲明參與分配，
    而受償七十四萬七千七百三十一元，債權人昭信公司先依法抵充二百八十九日之
    利息（即自八十六年十二月一日起至八十七年九月十六日止之利息），故而被告
    及其他共同借款人尚積欠昭信公司本金四百九十二萬元及自八十七年九月十七日
    起按年息百分之十九點二五計算之利息，嗣原告於九十年八月八日受讓昭信公司
    上開未受償之借款四百九十二萬元本息、系爭本票、本票裁定及確定證明正本，
    並以本件起訴狀繕本送達被告為債權讓與之通知，是昭信公司將上開債權讓與原
    告之效力及於被告，本於消費借貸之法律關係，爰依民法第二百七十二條第一項
    、第四百七十四條第一項、二百七十三條、第四百七十七條、第四百七十八條之
    規定，請求被告連帶給付如訴之聲明第一項所示之借款、利息等語。（二）備位
    主張：被告為禾陸公司向昭信公司前開借款之連帶保證人，債務人禾陸公司尚積
    欠昭信公司本金四百九十二萬元及自八十七年九月十七日起按年息百分之十九點
    二五計算之利息，嗣原告於九十年八月八日受讓昭信公司上開未受償之借款四百
    九十二萬元本息、系爭本票、本票裁定及確定證明正本，並以本件起訴狀繕本送
    達被告為債權讓與之通知，是昭信公司將上開債權讓與原告之效力及於被告，本
    於消費借貸、連帶保證之法律關係，爰依民法第二百七十三條、第四百七十四條
    、第四百七十七條、第四百七十八條之規定，請求被告依其連帶保證責任連帶清
    償如訴之聲明第一項所示之借款及利息等語。
二、被告則以：緣訴外人禾陸公司於八十三年六月間因合建案之資金週轉不足，乃商
    得地主即被告等人之同意，持系爭土地設定本金最高限額一千五百萬元之抵押權
    ，俾向昭信公司借款一千三百五十萬元，是被告僅係上開借款之土地所有人兼連
    帶保證人，並非共同借款人。又禾陸公司已於八十四年九月十九日清償前開債務
    無誤，有昭信公司出具「債務全部清償証明書」為證，是原告所受讓之債權，係
    為已罹於消滅時效之票款請求權，於前開借貸關係無涉。此外，原告所述昭信公
    司同意塗銷系爭土地上所設定之最高限額抵押權一節，顯見債權人昭信公司已拋
    棄為其債權擔保之物權，而被告身為物上保證人，依民法第七百五十一條之規定
    ，債權人昭信公司拋棄為其債權擔保之物權，被告等所負之連帶保證人之責任，
    於債權人昭信公司拋棄權利之限度內（即一千五百萬元），自應免除保證責任。
    再者，否認附條件買賣契約書之真正，禾陸公司或被告與昭信公司未曾存在買賣
    關係，況買賣關係亦與本件消費借貸之法律關係無涉，雙方僅曾存在前開一筆一
    千三百五十萬借貸關係，並已清償等語，資為抗辯。
三、兩造不爭執事項：
（一）被告與訴外人禾陸公司等共七人共同簽發系爭本票，禾陸公司向昭信公司借款
      一千三百五十萬元，以被告所有系爭土地設定本金最高限額一千五百萬元之抵
      押權予昭信公司，借款利率以年息百分之十九點二五計算。且昭信公司與禾陸
      公司或被告間未曾存在買賣鋼筋等建材之附條件買賣關係。
（二）昭信公司以共同發票人七人為相對人，持系爭本票向台灣台北地方法院聲請取
      得八十六年度票字第二六一八六號本票裁定及確定證明，該本票裁定主文載明
      ：持票人昭信公司得就四百九十二萬及自八十六年十二月一日起至清償日止按
      年利率百分之十九點二五計算利息範圍內強制執行。嗣經昭信公司於八十八年
      十二月三十日持該本票裁定為執行名義，就台灣台北地方法院八十七年度執字
      第三二五八號（按債權人誠泰商業股份有限公司與債務人即禾陸公司法定代理
      人賴鵬程間拍賣抵押物）強制執行事件聲明參與分配，而受償七十四萬七千七
      百三十一元，可依法抵充自八十六年十二月一日起至八十七年九月十六日止共
      二百八十九日之利息。而被告未就昭信公司所為參與分配程序提出異議，亦未
      取回系爭本票正本。
（三）昭信公司出具債權移轉證明書，將系爭本票、本票裁定及確定證明書正本均讓
      與原告，原告以起訴狀繕本送達被告為債權讓與之通知。
（四）昭信公司於八十四年九月十九日出具之債務全部清償證明書為真正。
（五）系爭六筆土地中，除同段一二五之二三地號土地外，所餘同段一二五、一二五
      之一六、一二五之二四、一二五之三七、一二五之三六地號土地，面積各為二
      五七平方公尺、八八平方公尺、二五平方公尺、七一平方公尺、六五平方公尺
      ，業於八十三年九月二十六日，合併為一二五地號、面積五○六平方公尺之土
      地（257+88+25+71+65=506）。
四、本件應審究者，被告究係昭信公司與禾陸公司間消費借貸關係之共同債務人或連
    帶保證人？原告所受讓之昭信公司對禾陸公司之債權，是否因禾陸公司清償而消
    滅？縱認禾陸公司尚未清償借款債務，被告是否仍應負擔連帶清償責任？茲分別
    論述如下：
（一）被告為昭信公司與禾陸公司間消費借貸關係之共同債務人或連帶保證人部分：
    １、原告先位主張被告為共同借款人，係以被告為系爭本票之共同發票人，且被
        告出具授權書授權昭信公司填載系爭本票到期日；及被告丙○○於九十年度
        訴字第八五七號債務人異議之訴所提民事言詞辯論狀事實及理由欄第四項中
        自承系爭本票為被告與其他共同發票人所簽立持向昭信公司共同借款之本票
        ；暨本院九十年度訴字八五七號判決認定被告非保證人等語，並提出系爭本
        票、被告丙○○於九十年度訴字第八五七號提出民事言詞辯論狀、授權書等
        件為證。被告則否認為共同借款人，經查：
        (1)按本票為文義證券及無因證券，不能僅以面票之簽發及交付，證明有借貸
          之事實（最高法院八十二年台上字第一○六一號判決參照），查本件原告
          因受讓而持有系爭本票、本票裁定及確定證明書，充其量得持之主張票據
          上權利，尚無足以此證明被告為共同借款人之情，原告逕認系爭本票即為
          共同借款憑證，顯屬率斷；另觀諸原告所提出之授權書上載明：「：：授
          權貴公司（指昭信公司）得視事實需要隨時自行填載到期日以行使票據上
          之權利，發票人絕無異議」等語，且被告所簽名欄位名稱為「立授權書人
          即發票人」，是以被告係出具授權書授權昭信公司填載到期日以行使票據
          權利，亦未見提及消費借貸關係，是該授權書無從成為原告證明兩造間存
          有消費借貸關係有利之證據，是依原告所提上開事證，尚無從認定被告為
          共同借款人。
        (2)復觀諸被告丙○○於本院九十年度訴字第八五七號債務人異議之訴所提民
          事言詞辯論狀事實及理由欄第四項記載：「四、末查，本案系爭本票實際
          係訴外人禾陸建設股份有限公司（以下稱禾陸公司）向昭信股份有限公司
          （以下稱昭信公司）貸款所為，由於禾陸公司八十年七月與原告（按指本
          件被告丙○○）、訴外人丁○○、陳金水訂立房屋合建契約，由原告等人
          提供土地（新竹市○○段○○段一二五等土地六筆），禾陸公司出資合作
          興建鋼筋混擬土構造地下二層地上十二層之建築物乙棟，至八十三年六月
          十七日，禾陸公司就上揭合建案以其營造需用週轉金為由，持原告等地主
          同案六筆土地設定抵押向昭信公司貸款，並允諾於合建完成時，優先償還
          貸款，此有禾陸公司出具之切結書足憑，而設定情形為：抵押權人為昭信
          公司，債務人為禾陸公司乙人，義務人為原告、訴外人丁○○及陳金水，
          設定本金最高限額新台幣（下同）一千五百萬元，為此禾陸公司、訴外人
          賴鵬程、林澤民、廖顯名（賴鵬程為禾陸公司代表人、林澤民與廖顯名則
          為禾陸公司董事）及原告、訴外人丁○○、陳金水等共七人共同簽發受款
          人為昭信公司、面額一千三百五十萬元之空白本票乙張（下簡稱系爭本票
          ），嗣於八十四年九月十九日，前開抵押權設定因全部清償而塗銷，：：
          ：」內容，係敘述禾陸公司持系爭本票向昭信公司貸款一千三百五十萬元
          ，並由被告提供合建之之系爭土地設定抵押權擔保清償債務，且被告與禾
          陸公司共同簽發系爭本票等情，顯見被告丙○○僅自承禾陸公司向昭信公
          司借款之情，並非自承為共同借款人，原告據此論述被告丙○○自承為共
          同借款人云云，無足採信。
        (3)另經本院依職權調取本院九十年度訴字八五七號判決，該事件爭點在於本
          件被告丙○○以本件原告所提出之系爭本票之票款請求權已罹於三年之時
          效而拒絕給付，而本院九十年度訴字八五七號判決，只審認兩造間之票款
          請求權，並無審認兩造間之債權債務關係，甚且於判決書第十頁第七行載
          明：「：：殊不論被告（指本件原告）抗辯共同發票人原告（指本件被告
          丙○○）亦為連帶債務人屬實與否，縱認為真，揆諸上揭判例、判決之說
          明，對於共同發票人賴鵬程本票債權之消滅時效雖因而中斷，但對共同發
          票人而言，系爭本票債權之消滅時效並不中斷，被告前開所辯，顯屬無據
          ，無足採信」等語，該判決就本件原告所指之連帶債務關係一節，僅敘及
          「縱認為真，其所辯亦無理由」等語，益徵該判決未予認定本件原告所指
          之連帶債務關係屬實與否，此外，票據之法律關係本有包含票據保證關係
          在內，原告混淆上開判決與本件訴訟之不同請求權基礎，繼而援引上開判
          決主張被告非保證人云云，顯有違誤。
        (4)此外，原告以昭信公司對禾陸公司交付借款亦等同對被告之交付借款云云
          ，然查被告已否認為共同借款人，且依原告所提上開事證無足認定被告為
          共同借款人，有如前述，是原告應先依法舉證以證實其說，在原告尚未舉
          證證明被告為共同借款人之前，其不得逕以被告為共同借款人之前提，推
          認昭信公司對於債務人禾陸公司之交付消費借款效力及於被告，是其上開
          主張之論理過程，顯然有誤，無足採信。
        (5)綜上所述，原告所提上開事證無足證明被告為共同借款人，亦未提出其他
          證據以證實其說，其先位主張被告為共同借款人，不予採信。
    ２、原告備位主張被告為連帶保證人一節，此為被告所不爭執，並經證人即昭信
        公司法務人員廖勝賢到院結證稱：「該債務是存在禾陸公司與昭信公司間。
        禾陸公司其他股東就此債務為共同發票人兼連帶保證人」、「就該債務他們
        （指被告二人）是連帶保證人」等語（參本院卷九十一年十月八日言詞辯論
        筆錄），復經本院依職權調取新竹市地政事務所八十三年收件第一八五七四
        號之抵押權設定登記申請所附系爭土地之抵押權設定契約書，其上記載抵押
        權人即債權人為昭信公司，債務人為禾陸公司，而被告二人及訴外人陳金水
        均為義務人兼連帶保證人，是以被告應係禾陸公司向昭信公司借款一千三百
        五十萬元之物上保證人及連帶保證人屬實，原告備位主張被告為連帶保證人
        之情，應足採信。
（二）原告所受讓之昭信公司對禾陸公司之債權，是否因禾陸公司清償而消滅部分：
      原告主張禾陸公司尚未清償如訴之聲明所示本息等語，被告則以禾陸公司已
      於八十四年九月十九日清償全部債務等語置辯，並提出債務全部清償證明書為
      證。經查：
    １、按當事人主張有利於己之事實者，就其事實有舉證之責任，民事訴訟法第二
        百七十七條定有明文。
    ２、被告抗辯禾陸公司業已全部清償向昭信公司借款之債務，並提出債務全部清
        償證明書為證，而被告亦不否認債務全部清償證明書之真正，核與證人即昭
        信公司法務人員廖勝賢亦當庭證述：昭信公司確有出具債務全部清償證明書
        等語相符，是該債務全部清償證明書足為被告有利之佐證。再觀諸該制式之
        債務清償證明書，可供立書人圈選「全部」或「部分」清償，而昭信公司畫
        除「部分」二字，而成為債務全部清償證明書，苟禾陸公司尚未全部清償債
        務，昭信公司自有圈選部分清償之選擇權，昭信公司並未為之，可認禾陸公
        司業向昭信公司全部清償，又該證明書上亦無昭信公司所為債務一部清償之
        保留記載，是依被告所提之債務全部清償證明書，足以證明禾陸公司業已清
        償全部債務，被告所為清償之抗辯，可認真實。
    ３、雖原告以昭信公司出具之債權移轉證明書及援引證人即昭信公司法務人員廖
        勝賢之證詞，暨以禾陸公司及被告均未就台灣台北地方法院八十七年度執字
        第三二五八號事件提出清償之有利抗辯或提起異議之訴等語，主張禾陸公司
        尚未全部清償債務云云，惟查：
        (1)原告所受讓之債權、債務關係，存在於昭信公司與禾陸公司之間，已如前
          述，顯見昭信公司就其與禾陸公司借款債權存否，顯有關乎己身權利、義
          務之利害關係，是昭信公司出具之債權移轉證明書無足否認清償事實，是
          該債權移轉證明書無足成為原告有利之證據。
        (2)又證人廖勝賢到院證述：「九十年七、八月間因原告代償我們才完全受償
          」、「該文書（指債務全部清償證明書）是我們公司出具的，因為本件債
          務有數筆擔保品，而禾陸公司逐次清償，所以我們塗銷其中一筆抵押權，
          所以我們出具該文書只為了配合塗銷部分抵押權，實際上債權並未全部清
          償。：：」云云（參本院九十一年十月八日言詞辯論筆錄）。經查，被告
          丁○○於八十四年九月二十六日持前開債務全部清償證明書為憑，塗銷系
          爭土地之抵押權登記，按因系爭土地於八十三年九月二十六日，合併為一
          二五、一二五之二三地號土地，是申請塗銷抵押權土地清冊所記載同段一
          二五、一二五之二三地號土地，實已包括被告所提供擔保之六筆土地之情
          ，有本院依職權向新竹市地政事務所調取該所八十三年收件第一八五七四
          號抵押權設定登記申請書、塗銷抵押權登記申請書、系爭土地之人工土地
          登記簿謄本、異動索引及清冊等件在卷可證，且為兩造所不爭執，是以被
          告於八十四年九月二十六日塗銷全部土地之抵押權登記，而非僅塗銷部分
          土地之抵押權登記之事實，堪予認定。本院互核上開證人廖勝賢之證詞及
          上開登記資料，可知證人廖勝賢所述：塗銷部分抵押權云云，並不實在，
          足徵證人所證述：出具債務全部清償證明書係為配合塗銷部分抵押權，實
          際上債權並未全部清償云云，應非事實。另參以本院係通知昭信公司之法
          定代理人紀聰惠到庭為證，而證人為昭信公司法務人員，係以昭信公司受
          任人之身分代理到場，而昭信公司就其與禾陸公司借款債權存否，為具有
          利害關係之第三人，是以身為昭信公司受任人之廖勝賢之證詞，亦認有偏
          頗原告之虞，其上開證詞，自難憑信，亦難為有利原告之佐證。
        (3)再者，原告主張禾陸公司及被告均未就台灣台北地方法院八十七年度執字
          第三二五八號事件提出清償之有利抗辯或提起異議之訴等情，縱認屬實，
          然因該強制執行事件之債權人為誠泰商業股份有限公司，債務人為賴鵬程
          （禾陸公司法定代理人），亦即禾陸公司或被告均非當事人，縱認渠等知
          悉該強制執行事件存在，因禾陸公司或被告之財產未遭查封、拍賣等不利
          益，渠等未積極為清償之抗辯或提起異議之訴，衡情仍屬正常情況，不可
          逕予認定禾陸公司或被告業已承認借款債務存在，是被告消極未行使權利
          ，不得作為有利原告之認定。
    ４、證人廖勝賢庭呈二份總價金為一千三百五十萬元之附條件買賣契約書，另證
        稱：「：：禾陸公司與昭信公司存有二筆均為一三五○萬元之債權債務（八
        十三年六月三十日、八十三年八月三十一日）也均由被告擔任連帶保證人。
        因並非我經手，所以不清楚八十四年九月十九日之清償證明書指的是那一筆
        債務。另外，提示之原證四債權移轉證明書，指的是八十三年八月三十一日
        後簽的契約書所示之債權。在移轉前，前一筆八十三年六月三十日債權債務
        已經處理完畢了。：：」等語，原告援引該證詞主張前開債務全部清償證明
        書係指禾陸公司清償積欠昭信公司第一筆一千三百五十萬元，被告塗銷抵押
        權登記後，禾陸公司又再向昭信公司借貸第二筆一千三百五十萬元，此可由
        昭信公司出具清償證明書之時間介於二份附條件買賣契約書之間為佐證，而
        原告於本件訴訟係訴請被告連帶清償該第二筆借款債務云云。經查：
        (1)兩造均否認禾陸公司與昭信公司存有鋼筋等建材之附條件買賣關係存在，
          而不爭執禾陸公司與昭信公司曾存在一筆消費借貸款一千三百五十萬元，
          而證人廖勝賢亦提出該附條件買賣契約書作為禾陸公司向昭信公司借款之
          憑證，是以原告所述該附條件買賣契約書，實為消費借貸契約之情，應屬
          真實。至被告抗辯此舉違反修正前公司法第十五條第二項之規定，縱認屬
          實，其法效為昭信公司負責人依修正前公司法第十五條第三項規定觸犯刑
          責或賠償公司損害與否，而非必然違反強制或禁止之規定，致依民法第七
          十一條之規定而無效，是被告此部分所辯，於法未合，併予敘明。
        (2)查，原告主張禾陸公司向昭信公司借貸二筆同為一千三百五十萬元之情，
          此為被告所否認，況上開證人廖勝賢所為具有偏頗之虞之證詞，已難予盡
          信，原告自應舉證以證實其說。至原告主張：昭信公司出具清償證明書之
          時間介於二份附條件買賣契約書之間為佐證，然觀諸證人所提出之二份附
          條件買賣契約書時間，分別為八十三年六月三十日、八十三年八月三十一
          日，而昭信公司出具債務全部清償證明書之時間為八十四年九月十九日，
          顯見債務全部清償證明書簽立在後、二份附條件買賣契約書簽立在前，原
          告主張之簽立清償證明書之時間介於二份附條件買賣契約書之間，顯屬無
          據，自無足採。此外，觀以昭信公司簽立債務全部清償證明書時間在二份
          附條件買賣契約書之後，殊不論禾陸公司與昭信公司存在一筆或二筆借款
          ，昭信公司於八十四年九月十九日出具債務全部清償證明書時，已然表明
          禾陸公司業已清償全部債務，應堪認定。
        (3)從而，原告迄未積極舉證證明禾陸公司與昭信公司存有二筆借款，且證人
          廖勝賢所提出之二份附條件買賣契約書，亦無足為原告有利之佐證。
    ５、綜上所述，本件原告主張受讓昭信公司對禾陸公司之本金四百九十二萬元借
        款本息債權，業據被告提出債務全部清償證明書為清償之抗辯，原告迄未舉
        證證明上開債權仍屬存在之有利事實，是原告本於消費借貸及連帶保證之法
        律關係，訴請被告連帶給付如訴之聲明第一項所示之借款、約定利息，為無
        理由，應予駁回。
五、縱認禾陸公司尚未清償前開借款債務屬實，惟按債權人拋棄為其債權擔保之物權
    者，保證人就債權人所拋棄權利之限度內，免其責任，民法第七百五十一條定有
    明文。查，被告所提供設定抵押權之系爭六筆土地，均因昭信公司出具債務全部
    清償證明書而塗銷抵押權登記，已如前述，而昭信公司在禾陸公司尚未全部清償
    借款債務前即出具虛偽之「債務全部清償證明書」以塗銷提供擔保之抵押權，足
    認昭信公司有拋棄為其借款債權擔保之物權之意思，且確實辦理塗銷抵押權登記
    ，徵諸上揭民法第七百五十一條規定，被告所負之連帶保證人之責任，於債權人
    昭信公司拋棄權利之限度內（即一千五百萬元），亦已免除保證責任，換言之，
    縱認禾陸公司尚未清償前開借款債務，因債權人昭信公司拋棄擔保物權，身為連
    帶保證人之被告，依法免除連帶清償一千五百萬元範圍內之保證責任，從而，原
    告援引連帶保證之法律關係，請求被告連帶清償訴之聲明所示之四百九十二萬元
    本息，亦屬無據，應予駁回。
六、從而，原告本於消費借貸及連帶保證之法律關係，訴請被告連帶給付如訴之聲明
    第一項所示之借款、約定利息，為無理由，應予駁回。
七、原告受敗訴判決，其假執行之聲請即失所依據，應併予駁回。
八、本件判決之基礎已臻明確，兩造其餘攻擊、防禦方法及舉證，經本院審酌後，均
    與判決結果無影響，爰不一一予以論列，附此敘明。
九、結論，本件原告之訴為無理由，依民事訴訟法第三百八十五條第一項前段、第七
    十八條，判決如主文。
中      華      民      國    九十二    年      七      月    三十一    日
                                  臺灣新竹地方法院民事第一庭
~B法      官  黃美文
右為正本係照原本作成。
如對本判決上訴，須於判決送達後二十日內向本院提出上訴狀。
~B法院書記官  洪木志
中      華      民      國    九十二    年      七      月    三十一    日


司法院資訊處製作；財團法人民間司法改革基金會備份。
